臺灣桃園地方法院刑事判決　　　　　　　　　　　　　九十一年度易字第二七九號
　　公　訴　人　臺灣桃園地方法院檢察署檢察官
　　被　　　告　甲○○
　　選任辯護人　蔡榮德律師
右列被告因重利案件，經檢察官提起公訴（九十年度偵字第二七一０號），本院判決
如左：
        主  文
甲○○無罪。
        理  由
一、公訴意旨略以：被告甲○○係桃園縣大園鄉○○路一０三巷五號鄭代書事務所之
    負責人，約於民國八十四、五年間起，即在事務所辦理貨款業務先後利用鄭秀穗
    、張良陳、李福正、林王美惠、謝祥增、謝祥財、毛遠銘、莊秀貞等人之急迫或
    無經驗貸與金錢，趁機收取百分之二之利息及其他巧立名目相當於利息之手續費
    、介紹費百分之一至百分之三不等，為警查獲，扣得帳冊一本、估價單存根七本
    、借貸明細記事簿三本、鄭秀穗等人之借貸資料等，因認被告涉犯刑法第三百四
    十四條之重利罪嫌。
二、按犯罪事實應依證據認定之，無證據不得推定其犯罪事實，刑事訴訟法第一百五
    十四條定有明文。又認定不利於被告之事實，須依積極證據，苟積極證據不足為
    不利於被告事實之認定時，即應為有利於被告之認定，更不必有何有利之證據，
    最高法院三十年上字第八一六號著有判例可資參照。
三、經核公訴人認定被告甲○○右揭犯罪，無非係以被告自承之月利率二分，以年利
    率計早已超出民法所定利息請求權百分之二十之上限，況加上其他與利息相當之
    介紹費、手續費，年息將近百分之三十。以數年來銀行一般放款利率之水準相比
    ，約達二、三倍之多；而借款人無循一般之管道向銀行借款，非無經驗圖一時之
    便即屬急迫，業據部份借款人到案陳明，為其主要論據。訊據被告固自承有於右
    開時、地借款予右開之借款人，然堅決否認涉犯重利罪嫌，辯稱：伊貸放款項予
    右開各人之利息利率均在月息二、三分以下，此或有超出民法所定最高利率之限
    制，然究與刑法上重利罪有間，且借用人間亦有以不實之理由向伊借貸，該等借
    用人難謂係急迫、輕率、無經驗等語。經查：（一）依偵卷第卅三頁至第四十二
    頁、第六八頁之扣案帳冊可知，被告係於八十七年一月廿二日借貸新台幣（下同
    ）十萬元予莊秀貞，利息為月息二分，介紹費則係百分之三即三千元，至本案為
    警查獲時，莊秀貞之本金、利息尚未清償完畢，而其最後一次繳息日則為八十九
    年一月十日，因之，被告縱收有一次三千元之介紹費，然審諸莊秀貞之借貸期間
    已達近二年，該介紹費若換算成利息之一部分，亦早已為期間之經過而沖淡，其
    占利息之部分僅為月息一釐左右，可說微不足道，因之，本件之利息為月息二分
    一釐足堪確認。（二）依偵卷第四三、四四頁之扣案帳冊可知，被告於八十七年
    五月廿一日借貸十五萬元予林順泰，其利息為月息一分四釐，介紹費即以三千元
    計，林順泰約於一年期間還款，則介紹費占利息之部分亦不足月息二釐，因之，
    被告本件借貸之利息尚在月息一分六釐以下。（三）依偵卷第五八、六一頁之扣
    案帳冊可知，被告於八十七年一月十六日借貸一百廿萬元予謝祥財、謝祥增，利
    息為月息二分，其他之手續費則俱為謝祥財、謝祥增提供不動產供被告設定抵押
    權擔保之必要規費，並無其他之手續費或介紹費。（四）依偵卷第六十頁之扣案
    帳冊可知，被告於八十七年六月十日至十五日借貸十五萬元予李福正，利息二個
    月收一次，一次收四千八百元左右，換算利息為月息一分二、三釐。（五）依偵
    卷第六二頁之扣案帳冊可知，被告於八十五年十月八日借貸四十萬元予毛遠銘，
    其預扣利息後，實付卅六萬七千元，被告又供承其向來均係預扣二至三個月之利
    息，依預扣二個月利息換算本件利息為月息四分一釐。（六）依偵卷第六三頁之
    扣案帳冊可知，被告於八十五年二月五日借貸二十萬元予鄭秀穗，頭二個月之利
    息共為七千元，以後則每月收四千元利息，換算本件利息為月息二分五釐以下。
    （七）依偵卷第六四頁之扣案帳冊可知，被告於八十五年九月十六日借貸六十萬
    元予鄭瑞主，利息係月息二分整（即每月一萬二千元），仲介費則為九千元，借
    貸期間為七個月（被告辯稱借貸期間為二年，然依帳冊所記應為七個月，即八十
    五年九月至八十六年四月），依此換算仲介費占利息之部分為月息二釐，因之，
    本件之利息為月息二分二釐。（八）依偵卷第六五頁之扣案帳冊可知，被告於八
    十四年十月卅日借貸二百五十萬元予陳宗隆，每月之利息為六萬二千元，折合月
    息二分五釐，手續費為八萬三千元，借貸期間約為一年，換算手續費占利息之部
    分為月息二釐七毫，本件之利息應為二分七釐七毫左右。（九）依偵卷第六七頁
    反面之扣案帳冊可知，被告於八十五年七月上旬借貸十五萬元予游旺水，每月利
    息為三千元，折合月息二分，此外別無其他手續費、仲介費。（十）依偵卷第六
    五頁之扣案帳冊可知，被告於八十六年十月八日借貸三萬元予張良陳，被告辯稱
    本件沒有向張良陳收任何利息、手續費、仲介費，因張良陳說其兒子要開刀有急
    用，所以伊直接將錢借予張良陳等語，觀諸前開帳冊除記載借貸本金之日期及金
    額外，別無他項記載，被告之辯詞尚非全無可採。（十一）被告又辯稱因林王美
    惠向伊借錢說是急著要借錢去交割股票，所以伊就借林王美惠卅萬元，沒有收利
    息、手續費、仲介費等語，經核本案扣案之帳冊並無關於被告借貸予林王美惠之
    紀錄，此部分是否涉及重利，尚無證據。綜上所陳，被告借貸予前開各人之利息
    除借貸予毛遠銘之月息為四分一釐外，其餘之月息均在三分以下，其中不乏僅有
    一分多未至二分者，即便其中若干借貸換算成年利率已超過法定利率即年息百分
    之廿，然此僅係民事上超過部分無請求權之問題，尚與刑事上所謂重利者，動輒
    在年息百分之六、七百或百分之一千多者不可同日而語，被告於本案借貸金錢予
    前開各人尚難謂取得與原本顯不相當之重利。此外，復查無其他積極證據，足以
    證明被告有何公訴人所指重利犯行，被告犯罪尚屬不能證明，衡諸首開法條及判
    例要旨，自應依法諭知無罪之判決。
據上論斷，應依刑事訴訟法第三百零一條第一項，判決如主文。
本案經檢察官柯怡如到庭執行職務
中      華      民      國      九十一    年    三      月      十一    日
                                臺灣桃園地方法院刑事第一庭
                                      法  官    曾  雨  明
右正本證明與原本無異。
如不服本判決，應於判決送達後十日內向本院提出上訴狀( 應附繕本 )，上訴於
臺灣高等法院。
                                      書記官    戴  育  萍
中        華        民        國     九十一   年     三    月    十八   日
